臺灣高雄地方法院民事判決　　　　　　　 94年度婚字第439號
原　　　告　乙○○
被　　　告　甲○○○
上當事人間請求離婚事件，經本院於民國94年11月14日言詞辯論
終結，判決如下：
    主      文
原告之訴駁回。
訴訟費用由原告負擔。
    事實及理由
一、原告起訴主張：緣兩造係依法結婚多年，初尚和好無事，生
    育有二子女李蕙茜及李鋒星，現均已成年，乃自原告於68年
    間，因直腸癌症，於台北榮民總醫院住院開刀治療，出院返
    家療養期間，被告言行驟然異常，動輒對原告謾罵，不洗衣
    物，素拒燒飯煮菜，個性突然難以相容，被告旋行離家出走
    ，對原告當時體弱最須照顧時，無異欲置原告於死地，曾多
    次託友請求被告能釋前怨，回家相互照顧，但迄今20餘年，
    除相隔1 或2 年返家一次，無任何善意表態之下，旋即離去
    ，既不愛家不管家人死活，違背履行夫妻義務，常必遭其責
    罵不休，將原告精神之壓迫感深沈難卻，近年長期雇人照料
    生活，才能繼續生存，爰茲就原告受有被告不堪同居之虐待
    ，被告惡意遺棄及兩造間存有難以維持婚姻之重大事由，為
    此爰依民法第1052條第1 項第3 、5 款或同條第2 項規定，
    請求擇一判決兩造離婚；並聲明：准原告與被告離婚。
二、被告則以：伊離家去台北工作之前，原告誣指我有外遇，是
    女兒在台北幫伊找工作，我每年都有回家拜拜，在本件訴訟
    中約94年6 月10日搬回鳳山兩造住處，同住之後並未辱罵原
    告，是原告說請了照顧的人比伊照顧的好，原告亦不給我生
    活費等語置辯；並聲明：原告之訴駁回。
三、按夫妻之一方，有受他方不堪同居之虐待者、以惡意遺棄他
    方在繼續狀態中者，以及有前項以外之重大事由，難以維持
    婚姻者，夫妻之一方得請求離婚；民法第1052條第1 項第3
    、5 款及第2 項定有明文。又同條第2 項所稱「有前項以外
    之重大事由，難以維持婚姻者」，乃抽象的、概括的離婚事
    由，係民法親屬編於74年修正時，為因應實際需要，參酌各
    國立法例，導入破綻主義思想所增設。但其事由應由夫妻一
    方負責者，僅他方得請求離婚，是其所採者為消極破綻主義
    精神，而非積極破綻主義。關於是否為難以維持婚姻之重大
    事由，其判斷標準為婚姻是否已生破綻而無回復之希望。而
    婚姻是否已生破綻無回復之希望，則應依客觀的標準，即難
    以維持婚姻之事實，是否已達於倘處於同一境況，任何人均
    將喪失維持婚姻意欲之程度而定。至於同條但書所規定「難
    以維持婚姻之重大事由應由夫妻之一方負責者，僅他方得請
    求離婚」，乃因如肯定有責配偶之離婚請求，無異承認恣意
    離婚，破壞婚姻秩序，且有背於道義，尤其違反「自己清白
    」之法理，有欠公允，同時亦與國民之法感情及倫理觀念不
    合，因而採消極破綻主義。然若夫妻雙方均為有責時，則應
    衡量比較雙方之有責程度，而許責任較輕之一方向應負主要
    責任之他方請求離婚，如雙方之有責程度相同時，則雙方均
    得請求離婚，始符公平，亦有最高法院90年台上字第1965號
    判決要旨足資參照，合先敘明。
四、本院茲就原告之主張臚列如下：
  (一)就原告是否受有被告有不堪同居之虐待一點：
    查原告所指訴被告不堪同居之虐待，無非係以原告因直腸癌
    症，於台北榮民總醫院住院開刀治療，出院返家療養期間，
    被告言行驟然異常，動輒對原告謾罵，不洗衣物，素拒燒飯
    煮菜，個性突然難以相容云云一節為據，經查：據兩造之子
    李鋒星到庭證稱：「兩造同住期間曾經吵架，兩造是媒說之
    言結婚的，所以就會因為米錢、飯錢及生活上的瑣事而吵架
    。」、「我也曾看過兩造打架，我記得在我八歲的時候我母
    親是佛教徒，有一天的中午在家裡佛堂擲爻，結果吵到父親
    ，父親就拿牙刷、牙杯、牙膏丟母親，還拿臉盆水往母親身
    上潑，這是我看過最深刻的一次，其他都是發生在我唸小學
    及國中的階段，但是印象比較模糊。」、「母親後來與父親
    分居的原因是兩造經常吵架，父親吵架時就會說：妳有本事
    就自己出去賺錢等諷刺母親的話，後來母親受不了就到台北
    作小吃的生意。」等語在卷屬實（見卷第28、第29頁），又
    據證人李蕙茜到庭證述：「兩造之前有同住，當時我有和兩
    造同住，同住期間兩造會為錢的事情爭吵，父親會罵母親知
    識不夠，小學沒有畢業，依此譏笑她，嫌母親沒有工作，也
    曾對母親辱罵三字經，說母親待在家裡也沒有用，叫母親離
    家。」、「我曾在國中三年級的時候的某日晚上，大家在睡
    覺的時候，父親到床上動手打母親一下，當時還鬧上警察局
    。本次分居之前母親曾離家出走過一次，就是因為被父親打
    的那一拳，後來考量我弟弟還在唸小學，所以母親就又回到
    家裡。」等語屬實（見卷第29、第30頁），據證人證述得知
    ，在被告最近一次離家之前，兩造同住期間時常爭吵，並非
    被告對原告無故施以暴力或威嚇行為，反而係原告動輒對被
    告暴力相向，並經常譏笑辱罵被告，衡諸證人為兩造所生之
    子女，與兩造並無嫌隙，其證詞應無偏頗之虞，被告空言否
    認證詞之實在，應無可採，原告指訴被告自其於68年間，因
    直腸癌症，於醫院住院治療出院返家療養期間，被告言行驟
    然異常，動輒對原告謾罵，不洗衣物，素拒燒飯煮菜，個性
    突然難以相容等節一語，並無所據，難認此部分主張為實在
    。
  (二)就原告主張被告惡意遺棄在繼續狀態中一點：
    據證人李鋒星證稱：「母親後來與父親分居的原因是兩造經
    常吵架，父親吵架時就會說：妳有本事就自己出去賺錢等諷
    刺母親的話，後來母親受不了就到台北作小吃的生意。」等
    語（見卷第28頁），又據兩造之女李蕙茜證稱：「這次母親
    會到台北工作是因為父親沒有給母親生活費，‧‧‧母親要
    去台北之前有先打電話告訴我，我有資助母親一些生活費，
    也有幫母親找工作。」等語（見卷第29頁），參以李蕙茜具
    狀陳稱被告在台北工作另一原因係因外婆已八十多歲，為獨
    居老人，須時常探望她等情以觀，足見係被告離家係因兩造
    時常吵架，以及原告動輒諷刺辱罵被告之事由，已如前述，
    並非可歸責於被告，而係被告考量兩造時有爭端，希冀兩造
    分居降低兩造相處之摩擦，並期望能時常探望高齡之母親，
    故綜上所述，尚難認被告有何無正當理由而遺棄原告之情事
    可言。雖原告指稱其患有癌症，曾要求被告回來照顧他，然
    遭原告拒絕等語一節，然被告陳稱分居期間時有回家探望及
    照顧生病之原告一節，亦據李蕙茜到庭證述明確（見卷第24
    頁），原告一再指訴分居期間置之不理不肯照顧一節，復無
    法舉證以實其說，參以況被告亦患有糖尿病及骨關節並高脂
    質症，並提出診斷證明書為證（見卷第35頁），因此不僅身
    體不堪負荷，何況原告僅單方要求被告付出，然同住期間並
    未善待被告，豈能一昧強求被告對其照顧？況且，被告在本
    件訴訟審理中於94年6 月10日左右已搬回與原告同住（見卷
    第45頁），自此亦常對被告辱罵等情，亦據與兩造同住之子
    李鋒星到庭證述明確（見卷第117 頁），而原告現已另請看
    護照顧，亦為原告所不否認（見卷第88頁），原告迄今本件
    言詞辯論終結之時仍堅詞與被告離婚，其顯然並無正當理由
    而拒絕與原告同居，甚為明顯，因此益徵被告並未有惡意遺
    棄原告之事實存在。
  (三)原告主張有被告有難以維持婚姻之重大事由一點：
    本院審酌婚姻係本於夫妻互愛、互諒、互敬、互重、相扶持
    之誠摯情感基礎所建立，並以共營圓滿家庭生活為目的，然
    而本件兩造共同生活時，原告時常對被告施以暴力，動輒辱
    罵，兩造間夫妻互信之情感基礎雖屬薄弱，然被告迄今已返
    家願與原告互相扶持、重建圓滿之家庭生活，縱使原告已失
    維持婚姻之意欲，然縱使兩造間確有難以維持婚姻之重大事
    由存在，但事由之肇致應可歸責於原告，難認可歸責於被告
    ，是以，揆諸前揭規定，原告自無法執此難以維持婚姻之事
    由訴請兩造離婚，甚為明確。
五、從而，原告主張受有被告不堪同居之虐待，被告有惡意遺棄
    之事實以及兩造間存有難以維持婚姻之重大事由，為此爰依
    民法第1052條第1 項第3 、5 款或同條第2 項規定，於法無
    據，不得准許，應予駁回。
六、據上論結，原告之訴為無理由，依民事訴訟法第78條，判決
    如主文。
中　　華　　民　　國　　94　　年　　11　　月　　28　　日
　　　　　　　　　　　　家事法庭法　官　郭慧珊
正本係照原本作成。
如不服本判決，應於送達後20日內，向本院提出上訴狀。
中　　華　　民　　國　　94　　年　　11　　月　　28　　日
                         法院書記官　   黃國忠
